臺灣臺北地方法院刑事判決　　　　　　　95年度訴字第1525號
公　訴　人　臺灣臺北地方法院檢察署檢察官
被　　　告　庚○○
選任辯護人　陳佳瑤律師
　　　　　　謝宜雯律師
　　　　　　陳筱屏律師
上列被告因偽造文書等案件，經檢察官提起公訴（95年度偵字第
4147號），本院判決如下：
    主  文
庚○○無罪。
    理  由
一、公訴意旨略以：被告庚○○係洪春榮（已歿，業經檢察官為
    不起訴處分確定）配偶。緣洪春榮與己○○於民國83年間共
    同出資成立匯安有限公司，再於88年間變更組織為匯安股份
    有限公司（址設臺北市松山區○○○路○段144號5樓之3，下
    稱「匯安公司」），己○○及其子丁○○、戊○○均為股東
    ，分別持有股數60,000股、220,000股、220,000股；嗣匯安
    公司股東於90年5月31日推舉洪春榮、庚○○、戊○○為董
    事，丁○○為監察人，洪春榮並出任董事長一職；迨至93年
    3月間，洪春榮與己○○間因經營理念不合，協議拆夥，庚○○與洪春榮為能繼續握有匯安公司經營權，共同基於偽造
    文書及意圖為自己不法所有之犯意聯絡，明知匯安公司於93
    年6月10日並無召開臨時股東會及董事會，仍於同年6月間，
    利用不知情之廣信益群會計師事務所會計師丙○○製作內容
    不實之匯安公司變更登記申請書、股東會臨時會議紀錄、董
    事會會議紀錄、董事會出席簽到簿、董事願任同意書、監察
    人願任同意書、股東名簿等文件，交由其子洪境濰、洪境聰
    、洪境鴻及友人蔡中庸（上4人均另案為不起訴處分）簽名
    ，並在匯安公司內，趁保管己○○、戊○○、丁○○3人印
    鑑、股票之便，盜用己○○、戊○○、丁○○3人印鑑，將
    如附表所示原屬於己○○、丁○○、戊○○等人持有股份，
    分別過戶至洪境濰、洪境聰、洪境鴻及蔡中庸名下，推由洪
    春榮擔任董事長，庚○○、蔡中庸為董事，洪境聰為監察人
    ，將原董事戊○○及監察人丁○○排除在經營階層外，再分
    別由丙○○持前開不實文件向臺北市政府建設局辦理股權轉
    讓及董、監事變更手續，同時由廣信會計師事務所會計師吳
    閨英，以網路申報方式向財政部臺北市國稅局松山分局申報
    上開股權轉讓結果，據以核算該公司營利事業所得稅，使承
    辦公務員將此一不實股權轉讓結果登載於其職務所製作之公
    文書上，足生損害於己○○、丁○○、戊○○父子及主管機
    關對於公司登記管理之正確性。因認被告涉犯刑法第216 條
    、第210條行使偽造私文書、第214條之使公務員登載不實及
    第336條第1項之業務侵占罪嫌。
二、按犯罪事實應依證據認定之，無證據不得認定犯罪事實；不
    能證明被告犯罪者，應諭知無罪之判決，刑事訴訟法第154
    條第2項及第301條第1項，分別定有明文。又「以自己名義
    作成之文書，雖為不實之登載，無論是否足生損害於他人，
    刑法上既無處罰明文，自無論罪之餘地」、「刑法第二百十
    條之偽造文書，以無制作權之人冒用他人名義而制作該文書
    為必要，如果行為人對於此種文書，本有制作之權，縱令其
    不應制作而制作，亦無偽造之可言」、「刑法第二百十條之
    偽造私文書罪，以無制作權人而捏造他人名義制作該文書為
    構成要件，如行為人對於此種文書本有制作權，縱令其制作
    之內容虛偽，且涉及他人之權利，除合於同法第二百十五條
    之規定，應依該條處罰外，尚難論以首開法條之罪」，此有
    最高法院20年非字第76號、24年上字第5458號、31年上字第
    2124號判例要旨可供參照。再「刑法第二百十五條所謂業務
    上作成之文書，係指從事業務之人，本於業務上作成之文書
    者而言」，亦有47年台上字第515號判例要旨可供參照。
三、查公訴人認被告涉有前開犯嫌，無非係以：1.被告庚○○於
    警詢、偵訊之供述；2.告訴人己○○、丁○○之指訴；3.證
    人即匯安公司會計甲○○證述：被告及洪春榮自93年3月間
    起，即全權保管匯安公司印鑑章，匯安公司股權及董、監事
    變更手續係由被告出面委託廣信益群會計師事務所處理；4.
    證人丙○○會計師證述：本案匯安公司變更股東持有股數及
    董、監事手續係經匯安公司人員告知新任董監事名單，再由
    證人丙○○負責製作有關會議紀錄、變更登記申請書、同意
    書、股東名冊等文件，俟送交匯安公司各該人員簽名後，由
    證人丙○○送件辦理；5.證人吳閨英（起訴書誤載為「會計
    師」）證述：本案匯安公司股權變更手續係由被告以電話及
    傳真告知股東持有股份變更明細後，由證人吳閨英負責將股
    權變更結果向稅捐機關申報；6.匯安公司股權變更傳真影本
    、財政部臺北市國稅局松山分局95年7月27日財北國稅松山
    營所字第0950020162號函及公司股東股票（股份、出資額）
    轉讓通報表、匯安公司登記卷宗影本等為其論據。
四、訊之被告庚○○固坦承依洪春榮之指示繕打匯安公司股份轉
    讓資料，並傳真至廣信益群會計師事務所，惟堅決否認有何
    行使偽造私文書、使公務員登載不實及業務侵占罪之犯行，
    並辯稱：伊是聽命於伊先生洪春榮的指示，他叫伊傳真，伊
    就傳真到會計事務所，伊不知道洪春榮與己○○如何談匯安
    公司股權轉讓的事，匯安公司的銀行章是洪先生如果外出才
    會交代給伊，吳閨英小姐問伊為何股權不一樣時，伊說伊也
    不清楚，只能代為轉達問題，伊未偽造文書，也沒有侵占股
    票等語。
五、經查：
  (一)匯安公司於91年10月7日辦理變更登記時之股東有被告與洪
    春榮、戊○○、戊○○、己○○、洪境鴻、洪境濰等人，持
    股分別為200,000股、200,000股、220,000股、220,000股、
    60,000股、50,000股、50,000股，董事長為洪春榮，董事有
    庚○○、戊○○，監察人為丁○○，匯安公司於93年6月25
    日辦理變更登記時之股東則有被告與洪春榮、蔡中庸、洪境
    聰、洪境鴻、洪境濰等人，持股分別為200,000股、200,000
    股、60,000股、180,000股、180,000股、18,000股，董事長
    仍為洪春榮，董事有庚○○、蔡中庸，監察人為洪境聰，此
    有匯安公司變更登記表2份在卷可稽（見94年度偵字第12691
    號卷第84至89頁）。又查匯安公司93年6月25日變更登記係
    針對董事、監察人之變更，第1次申請書係於93年6月15日提
    出，因申請文件內所蓋之公司大小章與原登記不符，於同年
    月24日提出補正申請書，於同年月25日經臺北市政府登記，
    而當次提出之文件包含匯安公司變更登記申請書、股東臨時
    會議事錄、董事會出席董事簽到簿、董事會議事錄、董事監
    察人名單、股東名簿、董事願任同意書、監察人願任同意書
    、股東名簿等文件，此有匯安公司登記案卷（臺北市政府建
    設局第一科所掌管）影本在卷可稽（見同上第12691號偵查
    卷第48至61頁、第132至145頁）。再匯安公司原股東丁○○
    、戊○○、己○○等人所有之前揭股份均係於93年5月25日
    以買賣原因，分別轉讓予洪境聰與洪境濰、洪境鴻與洪境濰
    、蔡中庸等人，亦有財政部臺北市國稅局松山分局95年7月2
    7日財北國稅松山營所字第0950020162號函及公司股東股票
    （股份、出資額）轉讓通報表在卷可稽（見95年度偵字第41
    47號卷第38、39頁）。
  (二)又匯安公司93年6月25日變更登記係由廣信益群會計師事務
    所代為辦理，由該事務所人員丙○○製作匯安公司變更登記
    申請書、股東臨時會議事錄、董事會出席董事簽到簿、董事
    會議事錄、董事監察人名單、股東名簿、董事願任同意書、
    監察人願任同意書、股東名簿等文件一節，業據證人丙○○
    於本院96年1月12日審理時證述在卷（見本院卷第77至80頁
    ）。而查上揭變更登記申請書上之申請人為匯安公司、董事
    長洪春榮（均蓋用印章），股東臨時會議事錄主席簽章欄為
    洪春榮、記錄簽章欄為被告（均蓋用印章），董事會出席董
    事簽到簿有被告、洪春榮、蔡中庸等人之簽名，董事會議事
    錄上第三項出席董事亦有被告、洪春榮、蔡中庸等人之簽名
    ，主席簽章欄有洪春榮之簽名及印文，記錄簽章欄則有被告
    之簽名及印文，董事願任同意書共3份，分別為被告、洪春
    榮、蔡中庸之簽名，監察人願任同意書1份為洪境聰之簽名
    ，此等文件均無己○○、戊○○、丁○○3人之簽名或印文
    ；又董事會出席董事簽到簿、董事會議事錄第三項出席董事
    及董事願任同意書上之「蔡中庸」簽名、監察人願任同意書
    上「洪境聰」簽名，分別為蔡中庸、洪境聰所親自簽名一節
    ，亦據證人蔡中庸、洪境聰分別於警詢、檢察官94年8月25
    日偵訊時證述在卷（見同上第12691號偵查卷第25頁、第153
    頁），足見此等文件並無捏造他人名義之情形。
  (三)再上揭匯安公司變更登記申請書、股東臨時會議事錄、董事
    會出席董事簽到簿、董事會議事錄、董事監察人名單、股東
    名簿、董事願任同意書、監察人願任同意書、股東名簿等文
    件，乃係辦理匯安公司董監事變更登記所應具備之文件，且
    應由董事長洪春榮向主管機關申請辦理變更登記，則洪春榮
    自為有權製作該等文書之人。洪春榮既為有權製作上揭匯安
    公司辦理變更登記所需之文件，且無捏造他人名義之情形，
    依上揭最高法院判例意旨，上揭文書即非屬偽造，從而，被
    告即無公訴意旨所指之行使偽造私文書可言。
  (四)依上所述，己○○、戊○○、丁○○等人所有之匯安公司股
    份固均已辦理移轉，然證人丙○○於本院96年1月12日審理
    時已證稱：辦理股份有限公司股東股份轉讓登記不需準備任
    何文件，只要準備股東名簿即可，亦不需要股東同意書等語
    （見本院卷第80頁），且依前揭卷附之財政部臺北市國稅局
    松山分局95年7月27日財北國稅松山營所字第0950020162號
    函所示，匯安公司於93年度係採網路申報股東股票轉讓（按
    ：此係辦理股份轉讓證交稅申報），並無書面蓋公司章之申
    報資料，是被告亦無偽造己○○、戊○○、丁○○等人轉讓
    匯安公司股份之文件。又匯安公司有發行股票一節，固據證
    人甲○○於本院96年4月12日審理時證述在卷（見本院卷第
    154 頁背面），惟被告堅稱其未見過匯安公司股票，而證人
    吳閨英於本院96年4月12日審理時，亦證稱伊在幫匯安公司
    辦理此次股權移轉時沒有看到股票（見本院卷第154頁背面
    ），且綜觀全案卷證資料亦均無匯安公司股票，則己○○、
    戊○○、丁○○等人所有之匯安公司股票是否業經他人蓋用
    印鑑章而移轉即非無疑，是公訴意旨所指被告與洪春榮趁保
    管己○○、戊○○、丁○○3人印鑑、股票之便，盜用己○○、戊○○、丁○○3人印鑑，將己○○等3人持有股份分別
    過戶至洪境濰、洪境聰、洪境鴻及蔡中庸名下，即缺乏積極
    之證據證明，尚不得遽認被告有此部份之犯行。
  (五)次應再探究者，乃被告與洪春榮是否有共同使公務員登載不
    實及業務侵占之犯行。經查：
    1.被告於本院審理時堅稱：伊未參與匯安公司拆夥事情的討
      論，不知道洪春榮與己○○如何討論拆夥的事情，洪春榮
      告訴伊誰的股份要轉多少給誰，伊就依指示打字傳真給會
      計事務所，後來會計事務所的吳閨英小姐打電話告訴伊股
      數有問題，伊告訴小姐這要問洪春榮先生才知道，伊會轉
      達給洪先生，後來洪先生怎麼跟小姐講伊不清楚等語。
    2.告訴人己○○與洪春榮於93年2月底某日確實已就匯安公
      司拆夥一事達成協議，雙方以當月月底之資產為計算基準
      ，雙方同意各分一半之資產，匯安公司則由洪春榮繼續經
      營等情，此業經證人己○○、甲○○於本院96年1月12日
      審理時證述在卷（見本院卷第46至49頁、第62頁）。又證
      人己○○於本院同日審理時證稱：「匯安公司拆夥有匯安
      公司會議室有開會，當時在場的人有我、洪春榮、洪境鴻
      、丁○○，洪境鴻，丁○○都有做筆記。（檢察官問：甲○○有無在場？）沒有，其他人都不在場，因為他們都是
      庶務人員……（辯護人問：你有跟庚○○談過匯安公司股
      權移轉的事情嗎？）沒有，那都是庶務級的人在辦理的。
      」等語（見本院卷第46、49頁），證人丁○○於本院同日
      審理時證稱：「到93年2月29日，我父親與洪春榮有說好
      以那個時間點的資產為基準來拆夥，我與洪境鴻都有在場
      ，那是個基本的決議……（辯護人問：你有跟庚○○討論
      過匯安公司股權移轉的事情嗎？）沒有」等語（見本院
      卷第56、58頁），證人甲○○於本院同日審理時亦證稱：
      伊未親眼看過或聽過洪春榮與被告討論過匯安公司股權轉
      讓的事情（見本院卷第68頁），足見被告所辯伊未參與匯
      安公司拆夥討論事宜一情屬實。
    3.又卷附本案匯安公司股份轉讓之傳真資料（見95年度偵字
      第4147號卷第21頁）係由被告打字傳真至廣信益群會計師
      事務所一節，除據被告自承在卷外，並據證人吳閨英於本
      院96年1月12日審理時證述在卷（見本院卷第71頁），而
      依證人甲○○於本院96年1月12日審理時所證述：「被告
      於匯安公司擔任倉儲工作，負責出、進貨」（見本院卷第
      69 頁），及證人丁○○於本院96年4月12日審理時所證述
      ：「洪春榮對被告蠻嚴格的，也會罵她。（審判長問：他
      們夫妻二人相處時，被告是否處於比較弱勢？）是的。但
      我在公司看到的是老闆對職員都要求嚴格，他對被告嚴格
      ，說話都比較命令式，洪媽媽也不會反抗。（審判長問：
      是否洪春榮要被告做什麼她就做什麼？）對」等語（見本
      院卷第156頁至背面），足見被告於匯安公司應未參與公
      司之經營決策，而完全聽從其夫洪春榮之指示，因而其所
      辯伊僅依洪春榮之指示打字傳真至廣信益群會計師事務所
      一節，應非無稽。
    4.又證人吳閨英在發現前揭傳真資料的股東名單與其原來辦
      理的資料不相符時，曾依傳真資料上所留的電話與被告聯
      絡1次，但電話中被告無法答覆，說那個事情洪先生（按
      即洪春榮）才知道，要問洪先生才能答覆，但吳閨英已經
      記不清楚最後是由何人確定匯安公司要辦該件事情，資料
      上的箭頭筆跡是由證人乙○○所寫，她是在電話中聯繫時
      得知，而其與何人聯繫已不記得了，電話中他們告訴她股
      權何人轉給何人，乙○○就在上面註記等情，已據證人乙○○於本院96年1月12日審理時證述在卷（見本院卷第71
      、72、76、77頁），足證被告所辯其僅依洪春榮指示傳真
      ，不知股份要如何轉讓一節，應屬實在。
    5.被告既僅依洪春榮之指示傳真資料，未參與匯安公司拆夥
      事宜之討論，其對於匯安公司股東如何變更又不知情，其
      與洪春榮就本案股份轉讓登記是否有討論即非無疑！而洪
      春榮既已與己○○達成匯安公司拆夥協議，又找證人蔡中
      庸投資匯安公司，其主觀上應係認為己○○已退出匯安公
      司，屬己○○一方的股東股份即應予過戶，應無不法所有
      之意圖。又依證人丁○○於本院審理時所證述，卷附之匯
      安公司支票影本及宏造倉儲（林口倉）提貨單及客戶倉租
      明細表影本（見同上卷1525號偵查卷第169至176頁）所載
      之支票款項及貨品，伊確實已代其父親己○○收受語，可
      知洪春榮陸續有依其與己○○間之拆夥協議履行，自難認
      其有為自己不法所有之意圖，從而，尚難認被告與洪春榮
      有侵占告訴人己○○等人所有股票之犯行。
    6.再證人乙○○以網路申報方式向財政部台北市國稅局松山
      分局申報股份轉讓，係在申報證券交易稅一節，業據證人
      乙○○證述在卷（見本卷第71頁），起訴書指稱財政部台
      北市國稅局人員係據以核算該公司營利事業所得稅，容有
      誤會。又申報證券交易稅僅會使申報人負擔稅金，且依證
      券交易稅條例第3條第1項規定「：證券交易稅向出賣有價
      證券人課徵，由代徵人於每次買賣交割之當日，按前條規
      定稅率代徵，並於代徵之次日，填具繳款書向國庫繳納之
      」，足見證券交易稅係由證券買受人代徵繳納，故而本件
      向財政部台北市國稅局松山分局申報股份轉讓，係由買受
      人蔡中庸等人繳納，並未造成告訴人己○○等人之損失。
      再稅捐機關對於稅金之核課本即負有審核之義務，財政部
      台北市國稅局人員松山分局承辦人員依法應予審核，洪春
      榮委託吳閨英代辦本件股份轉讓證券交易稅申報，即無使
      公務員在所掌之公文書登載不實之情形可言，是公訴人所
      指被告涉有此部份之犯行即不能成立。
  (六)綜上所述，被告所為尚不成立公訴意旨所指之罪名，而綜觀
    全案卷證資料，復查無其他積極證據足認被告確有公訴意旨
    所指之犯罪，揆諸首揭說明，自屬不能證明被告有公訴人所
    指之上揭犯罪，應為被告無罪判決之諭知。
六、至於檢察官所移送併案審理之95年度偵字第25866號一案，
    因本案被告無罪，本院即無從一併審理，應退回檢察官另為
    處理。
據上論斷，應依刑事訴訟法第301條第1項，判決如主文。
本案經檢察官林禎瑩到庭執行職務
中　　華　　民　　國　　96　　年　　8 　　月　　3　　日
                刑事第十庭  審判長法　官  吳秋宏
                                  法　官  林柏泓
                                  法　官  林春鈴
以上正本證明與原本無異。
如不服本判決，應於判決送達後10日內，向本院提出上訴狀。
　　　　　　　　　　　　　　  　　書記官　羅欣宜
中　　華　　民　　國　　96　　年　　8 　　月　　3　　日
附表：
┌──┬───┬────┬───┬───┬────┐
│編號│持有人│每股面額│移轉  │受讓人│受讓價格│
│    │      │新臺幣  │股數  │      │新臺幣  │
├──┼───┼────┼───┼───┼────┤
│ 一 │丁○○│ 10元   │18萬股│洪境聰│ 15元   │
├──┼───┼────┼───┼───┼────┤
│ 二 │丁○○│ 10元   │ 4萬股│洪境濰│ 15元   │
├──┼───┼────┼───┼───┼────┤
│ 三 │戊○○│ 10元   │13萬股│洪境鴻│ 15元   │
├──┼───┼────┼───┼───┼────┤
│ 四 │戊○○│ 10元   │ 9萬股│洪境濰│ 15元   │
├──┼───┼────┼───┼───┼────┤
│ 五 │己○○│ 10元   │ 6萬股│蔡中庸│ 15元   │
└──┴───┴────┴───┴───┴────┘
